臺灣板橋地方法院刑事判決　　　　　　　95年度易字第1345號
公　訴　人　臺灣板橋地方法院檢察署檢察官
被　　　告　甲○○
選任辯護人　鄭潤祥律師
上列被告因侵占等案件，經檢察官提起公訴（95年度偵字第1012
6 號），本院判決如下：
    主  文
甲○○明知為不實之事項，而使公務員登載於職務上所掌之公文
書，足以生損害於公眾及他人，處有期徒刑拾月。
    事  實
一、甲○○於民國93年12月間某日，因其友人乙○○與男友戊○○感情生變，欲將戊○○購買登記於乙○○名下，坐落臺北
    縣中和市○○路601 號11樓之31號房地（下稱系爭房地），
    過戶返還予戊○○，並由戊○○負責繼續繳交房屋貸款；惟
    戊○○因票信問題無法申辦貸款，乃商請甲○○先將系爭房
    地過戶於其名下，並約定嗣戊○○票信問題解決後，甲○○
    應於94年4 月30日前將系爭房地無條件過戶予戊○○，並獲
    王宜霖之同意。三人乃於93年3 月20日，約同代書事務所員
    工簡英案，至臺北縣中和市○○路601 號11樓之31號，簽妥
    土地及建築改良物申請書、及記載前揭內容之承諾書後，由
    簡英案代理，向臺北縣中和地政事務所申請辦理將系爭房地
    移轉登記予甲○○，並得土地及建築改良物權狀；嗣又以甲○○名義向玉山銀行雙和分行以系爭房地設定抵押借款新臺
    幣（下同）425 萬元，而系爭房地之所有權狀、買賣契約書
    、及玉山銀行雙和分行前開房屋貸款帳戶之存摺、提款卡、
    原留印鑑章等物品均交由戊○○保管，亦由戊○○負責繳納
    分期款項。嗣於94年3 月間，戊○○解決票信問題後，催促
    甲○○辦理系爭房地之過戶，惟王宜霖因與乙○○另有債務
    糾紛，竟拒絕配合辦理過戶，復基於使公務員登載不實之犯
    意，於94年7 月間明知上開土地及建築改良物權狀均在戊○○之保管中，並未遺失，仍以遺失為由，以系爭房地登記所
    有人之身分，向臺北縣中和地政事務所謊報遺失申請補發，
    致不知情之地政事務所人員，將此不實事項登載於其所職掌
    之異動索引資料上，並於94年7 月28日補發系爭房地之所有
    權狀予甲○○，足以生損害於臺北縣中和地政事務所土地登
    記管理之正確性及戊○○。嗣甲○○遂委由中央法律事務所
    於94年10月6 日發函予戊○○及乙○○，命渠等限期遷出。
二、案經戊○○訴請臺灣板橋地方法院檢察署檢察官偵查起訴。
    理  由
一、訊據被告甲○○矢口否認上揭犯行，辯稱：本件是乙○○和
    戊○○二人欠我錢沒有還，所以約定乙○○將系爭房地先移
    轉給我作為擔保，等他們還錢時，我再把系爭房地移轉給戊○○。但戊○○、乙○○二人一直欠錢不還，所以我才沒有
    將系爭房地移轉給戊○○。乙○○移轉系爭房地給我時，我
    還要揹房屋貸款，而且請我母親當貸款的連帶保證人，我並
    沒有因此獲利；而且系爭房地的所有權狀、玉山銀行的貸款
    帳戶存摺、印鑑等物品，本來都在我這裡，後來我搬離系爭
    房屋時，不知為何不見了，所以我才去地政機關及玉山銀行
    申請補發，並沒有使公務員登載不實云云。惟查，上揭事實
    有下列證據可資證明：
    (一)本件系爭房地由乙○○移轉登記予被告之原因，係因乙○○欲將系爭房地移轉登記予戊○○，因戊○○票信不良無
      法辦理，始先行移轉登記予被告一節，業據證人戊○○於
      本院審理中證稱：被告是我前女友乙○○的好朋友，甲○○曾經到我位於臺北縣中和市○○路601 號11樓之31號的
      家中住大約兩個月，93年12月間，我將我所購買登記在乙○○名下之系爭房地過戶給被告甲○○，原因是我當時與
      乙○○感情發生問題，要分手，乙○○答應要把我出錢買
      的房子還給我，但當時我有支票跳票的紀錄，不能貸款，
      要隔四個月才能夠恢復辦理貸款，當時我有請教玉山銀行
      的承辦人丁○○先生，問他要怎麼辦理貸款，他跟我說可
      以找一個人頭暫時將房子過戶在她名下，四個月後再移轉
      登記給我；我就找被告甲○○幫忙，因為當時我很信任被
      告，過戶時丁○○介紹的簡英案代書跟我說最好還是寫一
      個切結書，說到時候房地要無條件還我，貸款由我來繳等
      條件，我有把這件事的原因跟被告講清楚，也有跟被告寫
      一份承諾書（見94年度交查字第1620號卷第3 頁），約定
      內容就如承諾書所載。依照我和被告的約定，被告應該是
      在94年4 月30日前要無條件將系爭房地還我，但後來被告
      沒有還我，避不見面，被告還把我的房地報的所有權狀報
      遺失，還寄律師函給我，叫我限期搬出去。我跟被告作上
      開約定時，系爭房地權狀是由我保管，並沒有遺失，房契
      及買賣契約書也都在我身邊，也沒有遺失。系爭房屋購買
      時是建商安排整批向彰化銀行貸款，後來登記給被告時，
      有用這個房子向玉山銀行雙和分行辦貸款，貸款由我繳納
      ，我繳貸款超過一年多，後來大約在十個月前就沒有繳了
      ，因為發生本件糾紛，我怕房子真的變成被告的，所以我
      才不再繳貸款，目前房子已經被法院查封了。我繳貸款是
      把錢存到甲○○在玉山銀行雙和分行的戶頭，該戶頭的存
      摺、印章目前都還在我這裡，提款卡也有，但後來被告去
      跟玉山銀行報遺失，又重新領了一份等語，甚為明確（見
      本院卷第180-184 頁）。
    (二)上情核與證人簡英案於偵查中具結後證稱：系爭房地的移
      轉登記，是戊○○打電話給我，要我去上開房屋的現場辦
      理的，當時戊○○說房子是他的，登記給乙○○，但他與
      乙○○感情發生問題，所以要將房子過回來給他自己，因
      為房子有貸款要釐清，但戊○○本身信用有問題，所以貸
      款審核不會通過，所以要先過到甲○○名下，等到戊○○
      的票信問題解決再過回來。當時有簽一份承諾書，內容是
      我擬的，等期限屆滿，甲○○應無條件將房地過戶給戊○○，戊○○、甲○○都是在場親自簽名，並蓋手印，因為
      戊○○的票信問題到94年4 月30日可以解決，所以時間點
      定在那天，甲○○及戊○○對無條件返還房地都沒有意見
      ，當天填具相關文件時，也沒有聽到戊○○、乙○○、甲○○談到雙方債務的問題等語均相符（見96年度偵字第10
      126 號卷第26-28 頁）。
    (三)且證人即被告甲○○之母親己○○於本院審理中亦證稱：
      「（問：為何戊○○欠甲○○的錢，不用房屋設定抵押的
      方式來提供擔保？）答：因為他們之前講的，我不曉得，
      因為本來房子是乙○○的名字，是乙○○要過戶給戊○○
      ，戊○○說他不能辦，因為戊○○的信用有問題。」等語
      （見本院卷第194 頁）。可見被告之母己○○亦明知本件
      乙○○原本欲將系爭房地過戶予戊○○，但因戊○○的信
      用有問題，無法辦理，所以才將系爭房地過戶給被告甲○○等事實。而證人己○○係被告之母，復為被告聲請傳喚
      之友性證人，自不可能故為不利被告之證言，故其前揭證
      述自屬可信無疑。
    (四)被告雖辯稱，乙○○將系爭房地移轉登記予伊，係為擔保
      戊○○、乙○○二人向伊之借款云云。惟查：
      1.衡諸社會常情，欲使用不動產作為借款之擔保，辦理抵
        押權設定即可，並無移轉不動產所有權之必要，此為吾
        國一般受教育國民應有之常識，被告實難委為不知。且
        縱若被告不知，戊○○於購買系爭房地登記於乙○○名
        下時，亦曾向彰化銀行申請貸款並辦理抵押權之設定，
        故戊○○不可能不具備可用設定不動產抵押權擔保借款
        債權之常識，是戊○○有豈有可能捨此正當法律途徑不
        為，而將系爭房地移轉登記予被告之理？
      2.況且，本件系爭房地移轉登記予被告甲○○之後，尚且
        以被告甲○○之名義向玉山銀行雙和分行辦理貸款，以
        代償原本向彰化銀行之房貸，復塗銷原本彰化銀行之抵
        押權，再設定抵押權予玉山銀行此業經本院向彰化銀行
        板橋分行及玉山銀行雙和分行函詢回覆明確（見本院卷
        第75-87 、92-99 頁）；被告之母己○○甚且出面擔任
        被告向玉山銀行辦理房屋貸款之連帶保證人，此一過程
        中，被告與其母己○○及戊○○曾同至玉山銀行雙和分
        行辦理相關手續，此觀乎證人己○○於本院審理中證稱
        ：是戊○○開車到我家載我到玉山銀行雙和分行做連帶
        保證的事情等語（見本院卷第190 頁）；及證人即玉山
        銀行雙行分行行員丁○○於本院審理中證稱：93年系爭
        房地貸款時，在被告辦理對保或到銀行領取存摺資料時
        ，印象中戊○○有和甲○○一起來等語自明（見本院卷
        第189 頁）。是本件被告既可會同戊○○辦理複雜之銀
        行轉貸、對保、抵押權塗銷、設定抵押權等複雜之法律
        手續，自難再諉稱其不知民間借貸擔保可用設定抵押權
        方法為之云云。
      3.再者，縱認被告甲○○當時年輕識淺，社會經驗不足，
        惟本件被告之母己○○既已出面擔任被告向玉山銀行雙
        和分行前揭房貸契約之連帶保證人，則己○○對於系爭
        房地移轉於即被告名下之原因事實自不可能不予過問，
        若本件移轉房地所有權之目的確僅係為擔保被告對戊○○、乙○○之債權，依己○○之智識程度及社會經驗，
        自應知悉本件辦理不動產抵押權設定，即可達成目的，
        又豈有任令被告以上開違反社會常情之移轉所有權登記
        之方式為之，其不合理之處，顯而易見。
      4.此外，依被告所不爭執之承諾書內容以觀（見94年度交
        查字第1620號卷第3 頁；經本院當庭勘驗與告訴人戊○○提出之承諾書原本相符，勘驗筆錄見本院卷第142 頁
        ），僅記載：「立承諾書人甲○○茲同意戊○○暫將座
        落台北縣中和市○○路601 號11樓之31號之房屋及土地
        應有持分過戶至本人名下，及向玉山銀行辦理抵押貸款
        新臺幣肆佰貳拾伍萬元正，本人承諾於九十四年四月三
        十日前無條件將前述之不動產轉移予戊○○，並將原玉
        山銀行之借款移轉予戊○○為債務人。恐口無憑，特立
        此承諾書。」等語，其中非但並無一字提及被告對戊○○享有何種債權，尚且特地載明係應於94年4 月30日
        日前應「無條件」將前述之不動產轉移予戊○○。若本
        件被告果欲以移轉系爭房地所有權之方式擔保其債權，
        豈有可能於前開承諾書上未載一字提及其享有之債權？
        又豈有可能承諾「無條件」返還系爭房地予戊○○？由
        是可知，被告前揭所辯殊非可信。
    (四)從而，本件系爭房地移轉予被告之原因，應確係戊○○因
      票信問題暫時無法辦理銀行貸款，故暫將系爭房地之所有
      權移轉登記於被告名下，待戊○○之票信問題解決後，再
      由被告將系爭房地移轉登記予戊○○。故本件告訴人戊○○為確保其實質上系爭房地之所有權，而將系爭房地之所
      有權狀、買賣契約、銀行貸款之契約書、存摺、印鑑、提
      款卡等物品扣留於手中，而不交予被告，以確保其系爭房
      地不會遭到被告任意處分，要與社會常情相符。此觀諸告
      訴人戊○○於本院審理期日中，仍能當庭提出被告甲○○
      玉山銀行投資理財帳戶存摺（0000000000000 ，啟用日期
      93年12月30日）原本1 本、玉山銀行提款卡（卡號：0000
      0000000） 原件1 張、甲○○的印章1 枚、系爭房地的不
      動產買賣契約書（買方：甲○○、賣方：乙○○）原本2
      份、台北縣中和地政事務所系爭房地之所有權狀原本各1
      份、系爭房地之土地建物不動產買賣契約書（買方：乙○○、賣方：國揚實業股份有限公司）原本1 份等物自明（
      上揭物品經本院勘驗無誤，命攝影照片附卷，原本發還告
      訴人戊○○，見本院卷第182 、210-219 頁）。
    (五)辯護意旨雖以：戊○○以被告前揭玉山銀行帳戶繳交房貸
      ，可用匯款或無摺存款之方式將款項匯入或存入該帳戶內
      ，何需使用存摺、提款卡或被告之原留印鑑，可見告訴人
      戊○○持有上開物品，並無正當理由，戊○○為何能持有
      被告所有之上開物品，顯有可疑云云。惟查，本件告訴人
      戊○○為能利用被告前開帳戶繳交玉山銀行之房貸，必需
      將款項存入前揭帳戶內，以供玉山銀行扣款；告訴人為避
      免款項存入後，在玉山銀行扣款前，帳戶內之款項遭被告
      提領挪用，當然有必要將存摺、原留印鑑及提款卡扣於手
      中，以防止款項遭被告提領，故告訴人與被告約定被告應
      將前揭玉山銀行雙和分行房貸帳戶之存摺、提款卡、印鑑
      均交由告訴人保管，乃在事理之中，要與常情無何相悖之
      處，此種推理實乃吾人應具備之常識。是辯護意旨以前開
      理由認為告訴人持有被告上開玉山銀行存摺、印章，實有
      可疑云云，委無可採。
    (六)至被告辯稱戊○○、乙○○有欠伊錢，並舉手機簡訊為證
      （見本院卷第31-34 頁），並聲請傳喚證人己○○、丙○○出庭為其作證，惟查：
      1.證人己○○於本院審雖曾證稱：戊○○欠被告錢，他四
        月底把錢還給被告，被告就把房子過戶給戊○○，在戊○○沒有還錢之前，先把房子給被告當擔保品云云（見
        本院卷第191 頁）；惟證人亦證稱：戊○○欠被告18萬
        元之事，都是被告跟伊說的，伊沒有看過借據等語（見
        本院卷第192 頁）；況且證人於本院依職權補行訊問時
        ，復證稱：因為本來房子是乙○○的名字，是乙○○要
        過戶給戊○○，戊○○說他不能辦，因為戊○○的信用
        有問題等語，業見前述。是證人己○○就本件系爭房地
        過戶予被告之原因，其所為證述非但前後矛盾，且與常
        情不符，自不足憑為有利被告之認定。（至證人己○○
        是否涉犯偽證罪嫌，宜由檢察官另行偵處，附此敘明。
        ）
      (二)證人丙○○於本院審理中僅證稱：94年9 月時，被告的
        銀行貸款有欠繳的問題，請我幫忙，從甲○○的手機簡
        訊中，我才大概了解戊○○有欠甲○○錢，戊○○願意
        還錢，被告跟我說戊○○願意把房子讓給她，他們彼此
        間會協調，但沒有約成協調；我沒有聽過戊○○向我表
        示欠被告錢，也沒有和戊○○通過電話，這些事情都是
        被告跟我說的等語（見本院卷第195-196 頁）。是依證
        人丙○○之證言，其所得知之資訊均係由被告所告知，
        並非自告訴人戊○○處所親自見聞之事，本院自亦無從
        據證人此種片面之證言，遽為被告有利之認定。
      (三)至被告提出之簡訊5 則，並非告訴人戊○○所發送，而
        係乙○○所發送一節，為被告所自承，且依簡訊內容以
        觀，亦僅能證明乙○○容或有積欠被告款項之事，惟並
        不足以推論前開被告與乙○○間之債務糾紛與本件系爭
        房地之所有權移轉一事有何關聯，更不足以證明系爭房
        地之所有權狀係交由被告所保管，而非戊○○所保管。
    (六)綜上調查，本件系爭房地之所有權狀原本，係被告同意交
      由告訴人戊○○所保管一節，應堪認定，被告明知上情，
      竟仍於94年7 月28日向臺北縣中和地政事務所以系爭房地
      之所有權狀遺失為由申請補發，使地政機關之承辦公務人
      員將上開不實事項登載於所職掌之異動索引資料上（此有
      臺北縣中和地政事務所民眾閱覽異動索引資料1 份附於94
      年度交查字第1620號卷第17-20 頁可查），足以生損害於
      地政機關地政管理之正確性及戊○○等情，事證明確，其
      犯行堪予認定。
二、核被告甲○○所為係犯刑法第214 條之使公務員登載不實罪
    。爰審酌被告甲○○並無前科，素行尚佳，此有臺灣高等法
    院被告前案紀錄表1 份附卷可按，惟其受友人戊○○、乙○○之託，願出名讓戊○○暫將系爭房地之所有權移轉登記於
    其名下，並與戊○○約定期限將無條件返還，嗣竟萌生貪念
    ，拒不返還，復又為取得系爭房地之所有權狀，明知系爭房
    地之所有權狀本即在戊○○之保管中，竟仍向地政機關謊報
    遺失申請補發，損害地政機關地政管理之正確性，亦使戊○○陷於可能因涉犯侵占離他人所持有之物罪或竊盜罪而遭訴
    追之危險（惟於本案尚不構成誣告罪），其犯罪之動機、目
    的、手段均殊非可取，犯罪所生危害非輕，且犯罪後猶以悖
    於常情之辯解矢口否認犯行，聲請傳喚其母己○○到庭為虛
    偽之證言（此部分宜由檢察官另行偵處），迄今仍未將系爭
    房地移轉登記返還予戊○○，顯然毫無悔改之心等一切情狀
    ，量處如主文所示之刑，以資懲儆。
三、公訴意旨另以：被告甲○○上開犯行尚涉有刑法第335 條第
    1 項之侵占罪嫌。惟查：
    (一)按刑法上之侵占罪，係以侵占自己持有他人之物為要件，
      所謂他人之物，乃指有刑之動產、不動產而言，並不包括
      無形之權利在內（最高法院71年度台上字第2304號判例參
      照）；又信託行為之性質，受託人在法律上視為真正權利
      人，並非無處分該財產之權限。故受託人違反其義務，出
      賣受託財產與第三人或為其他之處分行為者，仍非無效，
      尚不因受託物為動產或不動產而有異。又不動產所有權之
      取得或喪失，我民法採登記生效生義（民法第758 條），
      因而不動產之受託人，若依有關法律登記為所有權人，在
      法律上既為該不動產之所有權人。則其將之出賣或為其他
      處分之行為，即與侵占罪之侵占自己持有他人物之構成要
      件有間，自難成立侵占罪（最高法院74年度台上字第3479
      號判決參照）。
    (二)查本件被告甲○○係受戊○○之請託，而同意系爭房地移
      轉登於其名下，嗣後被告雖未依約定將系爭房地之所有權
      移轉登記予戊○○，惟系爭房地仍始終在戊○○占有使用
      中，被告並未實際占用等情，業據證人即告訴人戊○○證
      述明確。是揆諸首揭說明，本件被告所為尚與刑法上侵占
      罪之構成要件不符，自難以該罪相繩。惟公訴意旨既認被
      告此部分犯行與前揭本院判決認定有罪部分，依95年7 月
      1 日修正公布施行前之刑法55條規定，有牽連犯之裁判上
      一罪關係，爰不另為無罪之諭知。
據上論斷，應依刑事訴訟法第299 條第1 項前段，刑法第214 條
，刑法施行法第1 條之1 第1 項、第2 項，判決如主文。
本案經檢察官張誌洋到庭執行職務。
中　　華　　民　　國　　96　　年　　7 　　月　　13　　日
                刑事第五庭審判長法　官  陳坤地
                                法  官  李麗珠
                                法  官  許映鈞
以上正本證明與原本無異
如不服本判決應於送達後10日內向本院提出上訴狀
                                書記官　范煥堂
中　　華　　民　　國　　96　　年　　7 　　月　　16　　日
附錄本案論罪科刑法條全文：
刑法第214條
明知為不實之事項，而使公務員登載於職務上所掌之公文書，足
以生損害於公眾或他人者，處 3 年以下有期徒刑、拘役或 500
元以下罰金。
